【裁判字號】    88,婚,497
【裁判日期】    890105
【裁判案由】    履行同居
【裁判全文】
臺灣彰化地方法院民事判決  八十八年度婚字第四九七號
    原      告  甲○○
    被      告  乙○○
右當事人間請求履行同居事件，本院判決如左：
    主    文
被告應與原告同居。
訴訟費用由被告負擔。
    事    實
甲、原告方面：
一、聲明：求為判決如主文所示。
二、陳述：緣兩造於民國八十七年七月十二日在彰化縣和美鎮○○里○○路一三二號
    原告住處結婚，婚後夫妻間感情不佳，詎料被告竟於民國八十八年五月十五日上
    午七時許無故離家，拒絕返家與原告履行同居生活，迄今已逾六個多月，顯然違
    背同居義務，為此提起本件訴訟。
三、證據：提出駕駛執照影本一紙為證，並聲請訊問證人姚上林、姚林彩卿。
乙、被告方面：
一、聲明：求為判決原告之訴駁回。
二、陳述：
（一）原告於起訴狀中表示「婚後夫妻感情不佳」，則原告起訴請求被告同居，原告
      實已缺乏請求同居之真意，洽有恩斷意絕之舉。原告即無同居之真意，其訴即
      非有理由。況且被告於八十八年五月十五日出國洽公為原告明知，原告偽稱被
      告不告而別即非事實；又被告因母親謝金柳病重垂危，乃於同年月二十五日返
      家探病，翌日母親即因左腦幹梗塞逝世，被告忙於辦理喪事，並照顧年近八十
      歲老父，此為原告所明知，原告非但不略盡孝道，置岳母後事於不顧，且對老
      年喪妻之岳父未加聞問，如今更藉司法程序企圖對被告造成心裡壓迫，令人痛
      心疾首。按夫妻固互負同居之義務，但「有不能同居之正當理由」者，不在此
      限。本件被告因公出國、遭逢母喪，在在均有不能同居之正當理由，原告豈能
      強人所難？況且被告之父年近八旬，因新近喪妻，身心健康均未回復，日常生
      活尚賴被告隨侍照顧，被告在無助老父膝前略盡孝道，自較為無情丈夫面前履
      行同居，更有其千萬倍之必要。
（二）又夫妻之住所，應由雙方共同協議，被告既有在娘家照顧老父之必要，自有協
      議將夫妻住所設於娘家之必要，在未為此項協議或由法院裁定前，實不宜逕將
      兩造共同戶籍地視為其住所，併此敘明。綜上所述，被告不能同居確有其正當
      理由，原告之訴實無理由。
三、證據：提出護照影本、死亡證明及戶口名簿影本為證。
    理      由
一、原告主張兩造於八十七年七月十二日結婚，夫妻關係現仍存續中，被告於八十八
    年五月十五日離家，迄今仍未與原告同居之事實，業據原告陳明，並提出戶籍謄
    本為證，復為被告所不爭執，堪認為真實。
二、按民法第一千零一條規定，夫妻互負同居之義務。但有不能同居之正當理由者，
    不在此限。又民法第一千零零二條規定，夫妻之住所，由雙方共同協議之；未為
    協議或協議不成時，得聲請法院定之。法院為前項裁定前，以夫妻共同戶籍地推
    定為其住所。又夫妻住所之設定與夫妻應履行同居之義務尚有不同，住所乃決定
    各項法律效力之中心地，非民法所定履行同居義務之唯一處所。夫妻縱未設定住
    所，仍應以永久共同生活為目的，而互負履行同居之義務。此觀大法官會議釋字
    第四百五十二號解釋之意旨自明。是夫妻履行同居義務之處所並不以住所為限。
    本件被告辯稱因公出國、遭逢母喪，且父親年近八旬，新近喪妻，身心健康均未
    回復，日常生者活尚賴被告隨侍照顧，而有不能同居之正當理由云云，惟查被告
    辯稱於八十八年五月十五日出國洽公，同年月二十五日因母親病重垂危返國，翌
    日母親過世等情，雖據提出護照影本及死亡證明為證，然出國洽公及奔喪，為現
    代人商業之正常活動及人之常情，難認有拒絕同居之正當理由，至於辯稱在無助
    老父膝前略盡孝道一節，依被告提出之戶口名簿影本所載，被告之父親謝清樹與
    其長子謝文福、長媳謝吳月娥、四子謝文全及四媳謝陳月花同在一戶口，並非單
    獨一人亟需被告隨侍在旁，且夫妻以永久共同生活為目的，而互負履行同居之義
    務，已如前述，徒以父親年邁為由，即置夫妻永久共同生活目的於不顧，難認有
    不能同居之正當理由，被告所辯均難以採信，綜上，被告主觀上已有不履行同居
    之意思，客觀上又有未共同生活之事實，復查無不能履行同居義務之正當理由，
    是原告依上開規定訴請被告履行同居，依法應予准許。
三、兩造其餘主張及所提證據與本院上開論斷無涉或無違，不予贅述。
據上論結：本件原告之訴為有理由，依民事訴訟法第七十八條判決如主文。
中      華      民      國    八十九    年      一      月      五      日
                                      臺灣彰化地方法院民事第二庭
~B法      官  李水源
右為正本係照原本作成
如對本判決上訴應於判決送達後廿日向本院提出上訴狀
~B法院書記官  黃義明
中      華      民      國    八十九    年      一      月    十五      日


司法院資訊處製作；財團法人民間司法改革基金會備份。
